臺灣橋頭地方法院刑事判決
111年度易字第170號
公  訴  人  臺灣橋頭地方檢察署檢察官
被      告  麥介衍



上列被告因妨害名譽案件，經檢察官提起公訴（110年度偵字第1
5092號），本院判決如下：
    主  文
麥介衍無罪。
    理  由
一、公訴意旨略以：被告麥介衍於民國110年9月25日0時41分許
    ，在高雄市美濃區自強街一段與美興街口之美濃夜市内，因
    故與告訴人鍾東麟發生口角，竟基於公然侮辱之犯意，在上
    開不特定人得以共見共聞之場所，以「就遇到瘋子阿」之詞
    語辱罵告訴人，足以貶損告訴人之人格評價。因認被告涉犯
    刑法第309條之公然侮辱罪嫌。
二、按犯罪事實應依證據認定之，無證據不得認定犯罪事實；不
    能證明被告犯罪者，應諭知無罪之判決，刑事訴訟法第154
    條第2項及第301條第1項分別定有明文。所謂證據，係指足
    以認定被告確有犯罪行為之積極證據而言，該項證據自須適
    合於被告犯罪事實之認定，始得採為斷罪資料。苟積極證據
    不足為不利於被告事實之認定時，即應為有利於被告之認定
    ，更不必有何有利之證據（最高法院29年上字第3105號及30
    年上字第816 號判決意旨參照）。次按犯罪事實之認定，係
    據以確定具體刑罰權之基礎，自須經嚴格證明，故其所憑證
    據不僅應具有證據能力，且須經合法調查程序，否則即不得
    作為有罪認定之依據。倘法院審理結果認為不能證明被告犯
    罪而為無罪之諭知，即無刑事訴訟法第154條第2項所謂「應
    依證據認定」犯罪事實之存在。是以刑事訴訟法第308條前
    段規定，無罪判決書只須記載主文及理由，而其理由之論敘
    ，僅須與卷存證據資料相符，且與經驗法則、論理法則無違
    即可，所用證據亦不以具有證據能力者為限，即令不具證據
    能力之傳聞證據，亦非不得作為彈劾證據使用。故無罪之判
    決書，就傳聞證據是否例外具有證據能力，本無須於理由內
    論敘說明（最高法院100年度台上字第2980號判決意旨參照
    ）。是被告既經本院認定被訴公然侮辱罪不能證明（詳後述
    ），揆諸上開說明，即不再論述以下所援引有關證據之證據
    能力，合先敘明。
三、本件公訴人認被告有公然侮辱之犯行，無非係以被告、告訴
    人與證人王新閔之供述、手機錄影紀錄及錄音譯文為其主要
    論據。訊據被告固坦承於前開時地有說「就遇到瘋子阿」等
    語，然堅決否認有何公然侮辱犯行，辯稱：我當時是在跟一
    位婦人講話，只是在聊天，不是在針對告訴人等語（易字卷
    第19、46頁）。經查：
　　㈠被告於前揭時地，與告訴人發生口角，並有口出「就遇到
      瘋子阿」等語等事實，業經被告供承在卷（易字卷第28頁
      ），核與告訴人於警詢中指述、證人王新閔於警詢證述（
      警卷第7至8頁）大致相符，並有錄影畫面翻拍照片與本院
      勘驗筆錄（警卷第13至15頁，易卷第20至26頁）等在卷可
      佐，此部分事實應先堪予認定。
　　㈡按憲法第11條言論自由所保障之言論，最重要者首推「意
      見」。所謂「意見」，係指一個人主觀上對於人、事、物
      之各種觀點、評論或看法，而將之對外表達者而言。舉凡
      涉及政治或非政治、公眾或私人事務、理性或非理性及有
      價值或沒價值的言論，均在言論自由保障之範圍內。而人
      格名譽權及言論自由均為憲法保障之基本權，於該二基本
      權發生衝突時，刑法第309條公然侮辱罪固採取言論自由
      應為退讓之規定。惟憲法所保障之各種基本權並無絕對位
      階高低之別，對基本權之限制，需符合憲法第23條「為『
      防止妨礙他人自由、避免緊急危難、維持社會秩序或增進
      公共利益』所『必要』者」之規定。且此一對於基本權限制
      之再限制規定，不僅拘束立法者，亦拘束法院。因此，法
      院於適用刑法第309條限制言論自由基本權之規定時，自
      應根據憲法保障言論自由之精神為解釋，於具體個案就該
      相衝突之基本權或法益（即言論自由及人格名譽權），依
      比例原則為適切之利益衡量，決定何者應為退讓，俾使二
      者達到最佳化之妥適調和，而非以「粗鄙、貶抑或令人不
      舒服之言詞＝侵害人格權/名譽＝侮辱行為」此簡單連結之
      認定方式，以避免適用上之違憲，並落實刑法之謙抑性。
      具體言之，法院應先詮釋行為人所為言論之意涵（下稱前
      階段），於確認為侮辱意涵，再進而就言論自由及限制言
      論自由所欲保護之法益作利益衡量（下稱後階段）。為前
      階段判斷時，不得斷章取義，需就事件脈絡、雙方關係、
      語氣、語境、語調、連結之前後文句及發表言論之場所等
      整體狀況為綜合觀察，並應注意該言論有無多義性解釋之
      可能。例如「幹」字一詞，可能用以侮辱他人，亦可能作
      為與親近友人問候之發語詞，或者宣洩情緒之詞；於後階
      段衡量時，則需將個案有關之一切事實均納入考量。比如
      系爭言論係出於挑釁、攻擊或防衛；是自願加入爭論或無
      辜被硬拉捲入；是基於經證實為錯誤之事實或正確事實所
      做評論等，均會影響個案之判斷。一般而言，無端謾罵、
      不具任何實質內容之批評，純粹在對人格為污衊，人格權
      之保護應具優先性；涉及公共事務之評論，且非以污衊人
      格為唯一目的，原則上言論自由優於名譽所保護之法益；
      而在無涉公益或公眾事務之私人爭端，如係被害人主動挑
      起，或自願參與論爭，基於遭污衊、詆毀時，予以語言回
      擊，尚屬符合人性之自然反應，況「相罵無好話」，且生
      活中負面語意之詞類五花八門，粗鄙、低俗程度不一，自
      非一有負面用詞，即構成公然侮辱罪。於此情形，被害人
      自應負有較大幅度之包容。至容忍之界限，則依社會通念
      及國人之法律感情為斷。易言之，應視一般理性之第三人
      ，如在場見聞雙方爭執之前因後果與所有客觀情狀，於綜
      合該言論之粗鄙低俗程度、侵害名譽之內容、對被害人名
      譽在質及量上之影響、該言論所欲實現之目的暨維護之利
      益等一切情事，是否會認已達足以貶損被害人之人格或人
      性尊嚴，而屬不可容忍之程度，以決定言論自由之保障應
      否退縮於人格名譽權保障之後（最高法院110年度台上字
      第30號判決意旨參照）。
　　㈢關於告訴人與被告間之口角經過，依如附表所示告訴人所
      提出之錄影檔案勘驗筆錄及證人王心閔於警詢中證述（警
      卷第9至10頁），可知被告與告訴人間對話脈絡，為雙方
      口角後，告訴人有拿王心閔攤位上的炭烤夾，丟擲被告並
      踢被告攤位的檯子，被告有走到攤位前，告訴人也衝到被
      告攤位前，雙方身體有碰撞，告訴人就開始拿手機拍攝被
      告，錄影中可見告訴人指摘被告未戴口罩應被罰款、要檢
      舉被告、自稱有撞死人、殺過人的朋友，指責被告推人，
      證人王心閔則要求雙方不要再爭吵，且指摘告訴人拿東西
      丟被告，後續有一名女子到場抱怨夜深時間現場過於吵鬧
      影響鄰人睡眠，被告即對該女子回覆稱「就遇到瘋子阿」
      ，告訴人即開始指摘被告公然侮辱，並不斷以刑罰法律警
      示被告。
　　㈣則依一般合理解讀，被告於夜市經營攤販與告訴人因故發
      生口角，遭遇告訴人丟擲物品而感到不滿，此實屬面對此
      一情境之一般人之通常反應，若被告因此有情緒性語言或
      負面抱怨詞語，尚無法逕行認定係為侮辱他人人格而為，
      依上開被告與告訴人間對話語意脈絡，顯然被告是因認為
      自己遭告訴人挑釁、丟擲物品，又遭遇居住於夜市附近之
      女子特地到場指責並詢問深夜吵鬧原因，因而向該女子發
      出不滿之抱怨（就遇到瘋子阿），自無法認為被告係專為
      侮辱告訴人人格之發言，主觀上難認被告有公然侮辱之犯
      意。何況依附表所示對話內容，被告並未持續謾罵告訴人
      或有其他違法舉動，反而係告訴人先後不斷向被告挑釁（
      例如：我每天檢舉你，我朋友很多啦、有撞死人、殺過人
      的，公然侮辱、三個月、不要惹有錢又比你讀書高的人，
      拘役60天、6萬、不然進去關2年、2個月啦等語。另按一
      般公然侮辱罪之法定刑，依刑法第309條第1項規定為拘役
      或9,000元以下罰金，併此指明），衡諸通常事理，屬容
      易造成他人不快之不當舉動，告訴人自願參與爭端，參酌
      前述說明，自難因被告以上開「就遇到瘋子阿」之負面言
      語向鄰居女子形容自身遭遇，而認為告訴人遭被告公然侮
      辱，且綜合案發背景脈絡以觀，亦難認該等言詞已達足以
      貶損告訴人之人格或人性尊嚴，而屬不可容忍之程度，自
      無成立公然侮辱罪之餘地。
　　㈤從而，被告固有於與告訴人口角後，於告訴人在場時向他
      人口出「就遇到瘋子阿」等語，業如前述，然此前告訴人
      所為致被告有負面情緒，向鄰居女子抱怨自身遭遇，基於
      公然侮辱罪之應有界線及基本權衝突時之必要權衡，難認
      係不法之公然侮辱行為，主觀上亦無充足證據足以證明被
      告有公然侮辱之犯意。
四、綜上所述，起訴書所載關於被告之行為尚難認構成公然侮辱
    罪，檢察官就被告被訴之犯罪事實，所提出之證據尚不足為
    被告有罪之積極證明，亦未達有罪之確信，即難逕對被告為
    不利之認定，被告被訴公然侮辱罪尚屬不能證明。是揆諸前
    揭法條及判決意旨，自應為被告無罪判決之諭知。
據上論斷，應依刑事訴訟法第301條第1項，判決如主文。
本案經檢察官靳隆坤提起公訴，檢察官鍾葦怡到庭執行職務。
中　　華　　民　　國　　111 　年　　12　　月　　14　　日
                  刑事第一庭    法　官  林筠
以上正本證明與原本無異。
如不服本判決應於收受判決後20日內向本院提出上訴書狀，並應
敘述具體理由。其未敘述上訴理由者，應於上訴期間屆滿後20日
內向本院補提理由書（均須按他造當事人之人數附繕本）「切勿
逕送上級法院」。
中　　華　　民　　國　　111 　年　　12　　月　　15　　日
                                書記官  許琇淳
附表
本院勘驗筆錄（易字卷第20至26頁） （以下以「鍾」代表告訴人，「麥」代表被告，「王」代表證人王新閔） 鍾：沒戴口罩錄到一次。 麥：真的哦。 鍾：罰六千。 麥：謝謝你喔。 （以下談話未標示為國語者，為台語） 鍾：你如果來擺攤，我就每天檢舉你。 麥：好，拜託欸。 鍾：我朋友也很多啦。 麥：好。 鍾：阿有的撞死人的啦，有的殺過人的啦，你要…（聽不清楚）。 麥：如果是正常的話是沒關係啦。 鍾：你就不敢揍我阿你，只敢推我，還不敢承認。 麥：我有推你嗎？我有推你嗎？ 鍾：來，有證人，大哥你有看到嗎。 王：不要在那邊吵那個啦，阿。 鍾：不要在那邊吵那個！ 王：你們兩個都不要在那邊吵可以嗎？人家在做生意，阿你也在做生意，在那邊牽什麼。  鍾：推我幹什麼。 麥：我推你嗎？ 鍾：大哥你有看到他推我嗎。 王：你拿我的東西丟人家，人家不推你，阿… 鍾：我有丟他！ 王：你把我的東西丟過去，還沒有。 鍾：我…我拿著欸，你有看到他推我嗎？ 麥：欸欸，口罩口罩（國語） 王：做人喔，（國語）憑良心講，不…做生意不要在那邊吵好不好啦 鍾：（國語）沒戴口罩、推擠我，大哥你叫什麼名字？怎麼稱呼你（台語） 王：我不用稱呼啦，想要怎樣都沒關係啦，給我亂小啦，人家要做生意啦。 鍾：我何時亂小啦，他…不承認啦。 王：人家要做生意，你不要在那邊亂啦。 鍾：我在地的啦。 麥：在地是又怎樣嗎？在地的就沒天理嗎。 鍾：…天理阿。 女：不要這麼大聲啦，人家在睡覺了。 麥：就遇到瘋子阿（00 : 01 : 17)。 女：這樣喔… 鍾：你說什麼！你說我瘋子喔？錄到的啦！ 鍾：（國語）公然侮辱，3個月。 鍾：來來來，你不敢打我，還敢罵我瘋子，你知死了你，不會做生意就進去關阿，阿賣毒阿，嫖過金絲貓（國語）。 鍾：金絲貓花一次要多少錢，你剛說金絲貓花一次要多少錢，大哥，金絲貓花一次要多少錢，40分鐘4000 (國語）。 鍾：你不要惹有錢，又比你書讀的高的人啦（國語）。 鍾：全程錄影啦，你就打我看看（國語）錄音錄到了，你罵我瘋子已經錄到了。 麥：蝦，你說什麼？ 鍾：你罵我瘋子已經錄到了。 麥：我是罵你嗎？ 鍾：有膽就承認就好了，來不及了啦。 麥：什麼？你在說什麼我都不知道欸，你為什麼要一直栽贓我呢，我什麼又沒有說，你都要栽贓我（國語）。 鍾：證人在這裡，都有錄影（國語）。 麥：證人是誰？證人是誰？證人是誰呢？叫來看看阿（國語）。 鍾：你不是很聰明啦（國語）。 麥：嘿對，你好聰明喔（國語）。 鍾：要進去關了，沒錢就進去關啦，可憐阿。 麥：你好聰明喔，聰明喔（國語）。 鍾：(03:29聽不清楚） 麥：喔，聰明到極點喔（國語）。 鍾：來（聽不清楚）。 麥：齁，自己要站在後面的。 鍾：你也在犯罪欸。 麥：你真的實在是喔，自己要站在後面被撞。 鍾：你剛剛罵我瘋子我錄到了，不承認也沒效了。 麥：我是說你嗎？ 鍾：遇到瘋子是你說的。 麥：對齁，我沒有指名道姓阿（國語）。 鍾：你公然侮辱啦（國語）。 麥：蝦，公然侮辱是誰（國語）。 鍾：拘役60天，6萬（國語）。 麥：喔，拜託拜託，所以我說的是誰（國語）。 鍾：你已經花了6萬6了（國語）你繼續講。 麥：阿我說的是誰，我有說…是某某某嗎（國語）。 王：叫警察好了啦。 鍾：早就叫了啦。 王：說他妨害收攤啦。 麥：嘿阿。 鍾：我有妨害你收攤？好阿，你告阿，你告阿，我告你誣告，七年喔。七年喔，你看看阿，告看看阿！男子漢就去告啦，沒膽，七年啦，有本事去關啦…去關，歡迎你來告…告阿！歡迎你來告我（國語）。 麥：阿警察要來了嗎？（國語）。 鍾：你不要走喔（國語）。 麥：蝦？（國語）。 鍾：你不能走喔（國語）。 麥：我不會走阿，喔，來了來了（國語）。 王：真的來了（國語）。 麥：喔，真的來了，喔我們可以清靜一點了（國語）。 (有女生笑聲） 鍾：你再講阿。 麥：阿我們可以清靜一點，然後呢？當然阿（國語）。 鍾：警察，警官在這裡（大喊）（國語）。 鍾：遇到瘋子就是你講的。 麥：蝦，誰講的？ 鍾：6萬，不然進去關2年，2個月啦。 麥：好阿。 鍾：2個月後又是一條好漢（國語）。 麥：好阿，但是我又沒有說欸，我說給誰聽了（國語）。 鍾：你有說嗎（國語）。 麥：沒有阿（國語）。 鍾：那你告我誣告阿，七年阿（國語）。 麥：再說（國語）。 （以下警察到場，略，見易字卷第24至26頁）